【裁判字號】    94,上易,623
【裁判日期】    951031
【裁判案由】    損害賠償
【裁判全文】
臺灣高等法院民事判決                 94年度上易字第623號
上  訴  人  巨航興業有限公司
                        1樓
法定代理人  乙○○
訴訟代理人  吳金棟律師
被 上 訴人  上奇科技股份有限公司
法定代理人  丙○○
訴訟代理人  徐嘉男律師
            張淑貞律師
上列當事人間請求損害賠償事件，上訴人對於中華民國94年5月1
1 日臺灣臺北地方法院93年度訴字第2154號第一審判決提起上訴
，本院於95年10月3日言詞辯論終結，判決如下：
    主  文
上訴駁回。
第二審訴訟費用由上訴人負擔。
    事實及理由
甲、程序方面：
一、按不真正連帶債務，係數債務人基於不同之債務發生原因，
    就同一內容之給付，對於同一債權人各負全部給付義務，因
    一債務人給付，他債務人即同免其責任。其各債務發生之原
    因既有不同，僅因相關法律關係偶然競合，致對同一債權人
    負同一內容之給付，自不生民法第280 條所定連帶債務人間
    內部分擔求償之問題，故不真正連帶債務人中一人所受之確
    定判決，其利益自不及於他債務人，要無民法第275 條規定
    之適用。即債務人相互間，並無所謂應分擔部分，在法律上
    亦無必須合一確定之情形。本件原審判命上訴人應給付被上
    訴人新台幣（以下同）568,000 元及其利息，係本於侵權行
    為損害賠償之法律關係；判命原審共同被告天冠國際攝影有
    限公司（下稱天冠公司）應給付被上訴人568,000 元及其利
    息，則係本於使用借貸之法律關係，對於共同訴訟之上訴人
    即巨航公司，並無合一確定之必要，即非必要共同訴訟人。
    至被上訴人本於使用借貸之法律關係訴請天冠公司損害賠償
    部分，業經原審審判決天冠公司敗訴，是上訴人提起第二審
    上訴之效力自不及於天冠公司，合先敘明。
二、本件被上訴人之法定代理人原為「許承強」，於94年 5月14
    日變更為「丙○○」，有公司變更登記事項卡附卷可參（見
    本院卷59頁)，爰依其聲請，准由其承受訴訟。
乙、實體方面：
一、被上訴人起訴主張：被上訴人於民國92年11月初將其所有之
    KODAK645M數位機背1台、645專用電池1只、MAMIYA機身及標
    準鏡頭各1 台（下合稱系爭設備），價值合計新台幣（下同
    ）588,000 元，借予天冠公司，言明使用完畢後歸還。詎92
    年11月8 日上訴人委託巨航公司台南分公司運送系爭設備前
    往台中途中，該運送系爭設備由甲○○駕駛之貨車在國道一
    號高速公路北上263.3 公里處起火燃燒，貨車內載運之系爭
    設備全部付之一炬，致天冠公司無從返還系爭設備予被上訴
    人，天冠公司保管系爭設備，違反善良管理人之注意義務，
    致其所借用之系爭設備滅失，自應負損害賠償責任。又系爭
    設備燒毀，係因上訴人之受僱人甲○○於駕駛貨車運送系爭
    設備途中，疏於檢查照護致貨車失火所致，是依民法第 188
    條 第1項規定，上訴人應與其受僱人甲○○負連帶負損害賠
    償責任；又天冠公司與上訴人為不真正連帶債務關係，如其
    中1人給付，另1人於該給付之範圍內免除給付義務，而前開
    2人屢經被上訴人催索，迄未獲償，爰依民法第468條使用借
    貸、第184條第1項、第188條第1項侵權行為之法律關係，求
    為命(一)天冠公司應給付被上訴人 568,000元，及自起訴狀繕
    本送達翌日起即93年5月21日起，至清償日止，按年息5% 計
    算之利息。(二)上訴人應給付被上訴人 568,000元，及自起訴
    狀繕本送達翌日起即93年 5月22日，至清償日止，按年息5%
    計算之利息。(三)上訴人及天冠公司其中 1人對被上訴人為給
    付者，另 1人就該部分之請求免為給付義務之判決（原審為
    被上訴人勝訴之判決，上訴人就其敗訴部分上訴。天冠公司
    就其敗訴部分，未據聲明不服，已告確定）。並答辯聲明：
    上訴駁回。
二、上訴人則以：本件火災起火原因不明，上訴人自不負因火災
    所致之賠償責任，況甲○○具有職業大貨車駕駛執照，從事
    駕駛多年，無違規紀錄，顯見上訴人對於其受僱人甲○○之
    選任、監督，已盡相當之注意義務，自不負賠償責任。又如
    認上訴人應負賠償責任，損害賠償額度應以請求時或起訴時
    系爭設備之市價為準，又系爭設備於毀損當時已經使用1 年
    ，亦應予以折舊等語，資為抗辯。並上訴聲明：(一)原判決不
    利於上訴人部分廢棄。(二)上開廢棄部分，被上訴人在第一審
    之訴駁回。
三、經查，被上訴人於92年11月初將其所有之系爭設備借予天冠
    公司使用，嗣天冠公司於92年11月 7日將系爭設備交予上訴
    人台南分公司運送，詎上訴人用以運送系爭設備，由受僱人
    甲○○所駕駛之貨車，於92年11月 8日在國道一號高速公路
    北上263.3 公里處起火燃燒，致系爭設備全部毀損滅失等事
    實，為兩造所不爭執（見原審(一)卷31、32、33頁、本院51頁
    ），並有託運單、國道公路警察局第四警察隊斗南分隊警員
    吳國忠出具之證明書附卷可參（見原審(一)卷36、65、66頁）
    ，堪信此部分為真實。
四、本件所應審究者為：(一)上訴人就本件火災事故之發生是否應
    負賠償責任？(二)如應負賠償責任時，被上訴人得請求損害賠
    償之金額為何？茲分述如下：
  (一)上訴人就本件火災事故之發生是否應負賠償責任？
  (1)系爭設備係天冠公司委由上訴人之台南分公司運送，而上訴
    人用以運送系爭設備，由受僱人甲○○所駕駛之貨車，於92
    年11月8日在國道一號高速公路北上263.3公里處起火燃燒，
    致系爭設備全部毀損滅失等事實，已如前述，而該用以運送
    系爭設備之貨車之起火點，經研判係位於該貨車貨櫃箱後段
    右側門附近位置，而該右側門門框上方設有一盞照明燈，且
    經勘查當時貨櫃箱內部物品放置情形，發現前段下方置放紙
    箱，上方置放枕頭等物品，中段置放塑膠射出成品、線香、
    木板、文件包等物品，後段置放棉紗、麵包、電腦機板、塑
    膠射出成品等物品，經清理上方掉落物，發現貨櫃箱後段右
    側門附近受燒最嚴重，以愈接近該處受燒愈嚴重等情，有嘉
    義縣消防局火災原因調查報告書、國道公路警察局道路交通
    事故肇因研判表在卷可按（見原審(二)卷 93、94、98、102、
    108、112頁），並為上訴人所不爭執。
  (2)上訴人之訴訟代理人簡家壎於原審陳稱：「‧‧‧因為車廂
    裡面有安裝一個燈，是照後面的貨物，因為上下貨時要打開
    燈來看，因為是用溫度比較高的燈，可能是燈照到貨物燒起
    來的。‧‧‧因為是新車所以沒有保養維修紀錄‧‧‧」等
    語在卷（見原審(二)卷78頁），是該盞照明燈溫度較高，當時
    貨車上之貨載又幾乎全是線香、棉紗、木板等易燃物品，則
    負責駕駛、裝卸貨物之上訴人公司受僱人甲○○應注意該盞
    照明燈之使用以防止火災之發生，竟疏於注意，致發生火災
    而使系爭設備燒毀、滅失，其有過失甚明，自無再傳訊甲○
    ○之必要，併此敘明。據上，上訴人之受僱人甲○○因過失
    不法侵害被上訴人，致被上訴人受有前開財物之損害，而其
    行為與損害間有相當因果關係，依民法第184條第1項之規定
    ，被上訴人之受僱人甲○○對於上訴人應負損害賠償責任。
    上訴人以本件起火原因不明，上訴人自不負損害賠償之責云
    云置辯，即不足採信。
  (3)按受僱人因執行職務，不法侵害他人之權利者，由僱用人與
    行為人連帶負損害賠償責任。但選任受僱人及監督其職務之
    執行，已盡相當之注意或縱加以相當之注意而仍不免發生損
    害者，僱用人不負賠償責任，民法第188條第1項定有明文。
    法律上所謂僱用主必須注意之趣旨，係預防受僱人執行業務
    發生危害之意，故注意範圍，除受僱人之技術是否純熟而外
    ，尚須就其人之性格是否謹慎精細亦加注意。又為某種事業
    使用他人，於被僱用人執行事業加害於第三人，其使用主於
    選任被用人及監督其事業，已盡相當之注意，或雖注意仍不
    免發生損害者，使用主固不負賠償責任，但此種情形係為使
    用主之免責要件，使用主苟欲免其責任，即應就此負舉證之
    責（最高法院20年上字第568 號、19年度上字第3025號判例
    意旨參照）。又民法第188 條規定之僱用人責任，性質上係
    代受僱人負責，具有從屬性，須以受僱人成立侵權行為負有
    損害賠償責任為要件（最高法院89年度台上字第1268號判決
    意旨參照）。查，上訴人之受僱人甲○○對於本件火災之發
    生，具有過失，對於被上訴人應負侵權行為損害賠償責任，
    已如前述。又上訴人以運送貨物為業，明知系爭貨車所裝設
    之該盞照明設備溫度較高，高溫照射下散熱不及將有導致火
    災之危險，卻未改善其照明設備，且未善盡監督之責任，使
    其受僱人甲○○注意該盞照明燈之使用，並注意物品之堆放
    ，上訴人難認已盡選任監督受僱人之注意義務。而上訴人又
    未舉證證明其選任及監督受僱人甲○○執行職務，已盡相當
    之注意，或縱加以相當之注意，仍不免發生損害，自應依民
    法第188條第1項之規定，與受僱人甲○○負擔侵權行為損害
    賠償責任。上訴人主張：上訴人就受雇人甲○○之選任、及
    監督本件駕駛駕駛職務之執行，已盡相當之注意義務，縱加
    以相當之注意，仍不免發生損害云云，亦非可採。
  (二)如應負賠償責任時，被上訴人得請求損害賠償之金額為何？
  (1)按因故意或過失，不法侵害他人之權利者，負損害賠償責任
    ，民法第184條第1項前段定有明文。又負損害賠償責任者，
    除法律另有規定或契約另有訂定外，應回復他方損害發生前
    之原狀；前項情形，債權人得請求支付回復原狀所必要之費
    用，以代回復原狀，乃民法第213 條第1項、第3項所明定。
    另損害賠償之目的在於填補所生之損害，故其應回復者，並
    非原來狀態，而係應有狀態；又物因侵權行為而受損害，請
    求金錢賠償，其有市價者，應以請求時或起訴時之市價為準
    （最高法院81年度台上字第2961號判決意旨參照）。查，系
    爭設備起訴時之市價為588,000 元（含稅），有系爭設備產
    品價值憑證單、台灣地區總代理暐達實業有限公司報價單、
    柯達公司售價資料、宣暐企業有限公司統一發票收執聯為證
    ( 見原審1卷12、2卷37－42頁），系爭機器毀損當時使用年
    限為1 年，經原審共同被告天冠公司自行訪詢市價後主張折
    舊以2萬元為適當（見原審(二)卷50、72、151頁），而上訴人
    於原審對天冠公司主張之折舊金額亦未加以爭執，被上訴人
    乃同意減縮請求損害賠償金額為568,000元（計算式：588,0
    00元－20,000元＝568,000元），自屬有據。
  (2)上訴人雖辯稱：系爭設備折舊價格，原審法院以 2萬元計算
    ，顯屬過低云云。查，上訴人於本院審理中雖主張將系爭設
    備送台北市攝影器材同業公會鑑定折舊之比例，然經本院函
    送上訴人查報之上開公會鑑定時，經郵務機關以該址無此公
    會退回（見本院卷72頁），嗣上訴人自承上開台北市攝影器
    材同業公會明示不願鑑定，其他鑑定機關難以尋求（見本院
    卷97頁），而系爭設備折舊之金額，係原審共同被告天冠公
    司自行詢訪市價後所主張，天冠公司就系爭設備折舊後之金
    額既應負賠償之責，自無主張低於其詢訪市價所知之實際折
    舊金額之理，況上訴人於原審對天冠公司主張之折舊金額，
    亦未加以爭執，已如前述，是本院認折舊金額2 萬元為當。
    此外，上訴人又未舉證證明折舊金額應較 2萬元為高，空言
    主張，亦無足採。
五、綜上所述，被上訴人依侵權行為之法律關係，請求上訴人賠
    償568,000元，及自起訴狀繕本送達翌日起即93年5月22日，
    至清償日止，按年息5%計算之利息；暨上訴人及天冠公司其
    中1人為給付時，另1人於給付範圍內免除給付之義務，為有
    理由，應予准許。是則原審判命上訴人如數給付，於法並無
    不合。上訴意旨指摘原判決不當，求予廢棄改判，為無理由
    ，應予駁回。
六、本件事證已臻明確，兩造其餘攻擊、防禦方法，經審酌後，
    認與判決結果無涉，爰無一一論述之必要，併此敘明。
七、據上論結，本件上訴為無理由，依民事訴訟法第449條第1項
    、第78條，判決如主文。
中    華    民    國    95    年    10    月    31    日
                    民事第五庭
                        審判長法  官  林丁寶
                              法  官  陳博享
                              法  官  蔡芳齡
正本係照原本作成。
不得上訴。
中    華    民    國    95    年    11    月    3     日
                               書記官  蔡錦輝


司法院資訊處製作；財團法人民間司法改革基金會備份。
